臺灣臺中地方法院民事判決　95年度重訴字第416號
原　　　告　乙○○
訴訟代理人　丙○○
被　　　告　甲○○
上列被告因過失致死案件，經原告提起請求損害賠償之刑事附帶
民事訴訟（95年度交附民字第33號），經本院刑事庭移送前來，
本院於民國96年4月25日言詞辯論終結，判決如下：
    主    文
被告應給付原告新臺幣玖拾伍萬伍仟壹佰參拾玖元，及自民國九
十五年二月二十八日起至清償日止，按年息百分之五計算之利息
。
原告其餘之訴駁回。
訴訟費用由被告負擔十分之七；餘由原告負擔。
本判決第一項於原告以新臺幣參拾壹萬捌仟元供擔保後，得假執
行。
原告其餘假執行之聲請駁回。
    事實及理由
一、原告起訴主張：被告於民國（下同）94年8月14日晚上8時20
    分許，駕駛車牌號碼0231-LH號自小客車，沿臺中市○○路○
    段，由環中路往安和路方向行駛，因欲至對向車道停車訪友
    ，乃先將上開車輛駛至臺中市○○區○段79-31號前之慢車道
    上，本應注意在劃有分向限制線之路段，不得迴車；起步前
    應顯示方向燈，注意前後左右有無障礙或車輛行人，並應讓
    行進中之車輛行人優先通行；汽車迴車前，應暫停並顯示左
    轉燈光或手勢，看清無來往車輛，並注意行人通過，始得迴
    轉；汽車行駛時，駕駛人應注意車前狀況，並隨時採取必要
    之安全措施，而依當時天候晴、有照明設備、路面乾燥、無
    缺陷、無障礙物、視距良好，並無不能注意之情事，竟疏未
    注意及此，仍自上開地點貿然迴轉，跨越分向限制線，適有
    同向未領得機車駕駛執照之被害人蔡姵怡騎乘車牌號碼NQG-
    928號重型機車經過，蔡姵怡反應不及，直接撞擊被告駕駛
    之上開自小客車左前車門，致蔡姵怡因而人車倒地，受有頭
    部外傷、右側股骨骨折、下頷骨骨折等傷害，雖經送醫急救
    ，仍因顱內出血，延至同年8月21日下午2時49分許不治死亡
    。案經臺灣臺中地方法院檢察署檢察官提起公訴，並由本院
    95年度交易字第54號刑事判決被告過失致死罪在案。而原告
    為蔡姵怡之母，蔡姵怡本對原告負有扶養義務，卻因被告之
    不法侵害行為導致死亡，爰依民法第184條、第192條第2項
    、194條之規定請求被告應負下列損害賠償責任。1.扶養費
    部分：原告係36年1月1日出生，包含被害人蔡姵怡在內共育
    有4女，依93年度臺灣地區簡易生命表，原告尚有24年餘命
    ，再依主計處公布之91年度平均每人民間消費支出為新臺幣
    （下同）266,372元，另依霍夫曼計算法第一年度扣除中間
    利息，則被告應賠償1,068,496元；2.慰撫金部分：原告含
    辛茹苦撫育蔡姵怡，百般疼愛，視為掌上明珠，蔡姵怡死亡
    時正值青春年華時期，孰料竟因被告不法侵權行為以致死亡
    ，原告痛失愛女，心如刀割，哀慟至極，為此請求慰撫金50
    0萬元。並聲明：(1)被告應給付原告6,068,496元，及自起訴
    狀繕本送達翌日起至清償日止，按年息百分之5計算之利息
    。(2)願供擔保，請准宣告假執行。
二、被告則以：對於本件侵權事實以附帶民事所屬之刑事確定判
    決所載事實為基礎，以及本件原告請求之扶養費之計算方式
    及所憑依據同意以91年度平均每人消費支出為基礎，至於原
    告所請求之慰撫金部分則屬過高等語置辯。並聲明：原告之
    訴駁回。
三、本件兩造不爭執事項：
  (一)就原告請求扶養費部分所提出以主計處公布之91年度平均每
    人民間消費支出266,372元為計算基礎。
  (二)以本院95年度交易字第54號刑事確定判決所認定之犯罪事實
    ，作為本件侵權行為事實之基礎。
四、本件兩造爭執所在厥為：(一)原告所請求之精神慰撫金是否過
    高？(二)蔡姵怡對其死亡之結果是否應負擔過失及其比例為何
    ？茲分別說明如下：
  (一)查原告所主張被告於前揭時地駕駛車牌號碼0231-LQ號自小
    客車，與被害人蔡姵怡所騎乘之車牌號碼NQG-928號重型機
    車發生碰撞，致被害人蔡姵怡人車倒地，經送醫後仍因顱內
    出血不治死亡，且其有過失之事實，有本院調取之臺灣臺中
    地方法院檢察署95年度偵字第889號過失致死案件偵查卷宗
    、本院交通法庭95年度交易字第54號過失致死案件刑事卷宗
    可稽；另被害人蔡姵怡確係因本件車禍致受有顱內出血等傷
    害，經送醫急救，仍不治死亡之事實，亦經臺灣臺中地方法
    院檢察署檢察官督同法醫師相驗明確，並製有相驗屍體證明
    書、驗斷書及勘驗筆錄附偵查卷可憑。另參諸本院調取之前
    開偵查卷、刑事審卷內附之道路交通事故調查報告表、現場
    照片、被告於警訊、偵查、審理中之陳述，顯見本件車禍係
    因被告並未注意被害人之車輛，其疏未注意車前狀況，並隨
    時採取必要之安全措施，貿然於上開禁止迴車之路段，駕車
    違規跨越分向限制線迴車，導致被害人蔡姵怡所騎乘之機車
    因此一迫近而反應不及而撞向被告駕駛之車輛，以致傷重不
    治死亡，被告應有過失。又本件經送臺灣省臺中市區車輛行
    車事故鑑定委員會鑑定結果，亦認為被告駕駛自小客車由路
    邊起步不當駛越分向限制線往左迴車，未讓同向左後直行車
    先行，為肇事主因；被害人無駕照駕駛重機車疏未注意車前
    狀況，為肇事次因，有臺灣區臺中市區車輛行車事故鑑定委
    員會94年12月15日臺中市區940486案鑑定意見書附於偵查卷
    可參，是被害人蔡姵怡死亡之結果，與被告之過失行為間，
    顯有相當因果關係，亦可堪認定，又被告因本件車禍觸犯過
    失致死罪行，亦經本院交通法庭判處有期徒刑六月，緩刑2
    年確定，此有判決書一件附卷可稽。且被告對於原告主張之
    前開事實，亦不爭執，是原告之主張，自堪信為真實。
  (二)按因故意或過失，不法侵害他人之權利者，負損害賠償責任
    ；又被害人對於第三人負有法定扶養義務者，加害人對於該
    第三人亦應負損害賠償責任；又不法侵害他人致死者，被害
    人之父母、子女及配偶，雖非財產上之損害，亦得請求賠償
    相當之金額，民法第184條第1項、第192條第2項、第194條
    分別定有明文。本件車禍之發生及原告所受之傷害，既與被
    告之過失行為有關，原告依上開規定請求被告賠償損害即屬
    有據。茲就原告請求之金額審究如下：
    1.扶養費部分：
      (1)按直系血親相互間互負扶養義務；負扶養義務者有數人
        而其親等同一時，應各依其經濟能力，分擔義務，民法
        第1114條第1款、第1115條第3項分別有明文規定。而依
        民法第1117條第2項規定，直系尊親屬受扶養之權利，
        僅受不能維持生活之限制，並不以無謀生能力為必要。
        又夫妻互負扶養之義務，其負扶養義務之順序與直系血
        親卑親屬同，其受扶養權利之順序與直系血親尊親屬同
        。民法第1116條之1亦有明文。經查，原告為蔡姵怡之
        母親，除蔡姵怡外尚有女兒蔡敏如、丙○○、蔡美雪3
        人及配偶丁○○，渠等或已成年或有工作，自均有能力
        扶養原告，其扶養義務應各5分之1。又原告無工作，並
        無不動產，有稅務電子閘門財產調件明細表可憑。是原
        告當屬非受扶養不能維持生活，自得請求其子女及配偶
        共同扶養，其中蔡姵怡部分應負擔之扶養義務比例為5
        分之1。
      (2)原告乙○○係36年1月1日出生，於蔡姵怡死亡時，年齡
        為58歲，依93年臺灣地區簡易生命表，尚有24.40年之
        平均餘命，再參照行政院主計處所發布91年平均每人民
        間消費支出為266,372元，經以年別單利5%複式霍夫曼
        式係數計算，扣中間利息（第1年不扣除），扶養費總
        額計為4,322,418元〔266372×16.045181＋266372×0.
        4×（16.000000－00.045181）＝0000000〕。其中蔡姵
        怡應負之扶養義務比例為5分之1，是原告計可請求被告
        賠償之扶養費用為864,484元（0000000÷5＝0000000
        捨五入）。是原告請求864,484元部分，核屬適當，應
        予准許，逾此部分之請求，為無理由，不應准許。
    2.精神慰撫金部分：
      (1)按慰撫金之賠償須以人格權遭遇侵害，使精神上受有痛
        苦為必要，其核給之標準固與財產上損害之計算不同，
        然非不可斟酌雙方身分資力與加害程度，及其他各種情
        形核定相當之數額，最高法院51年台上字第223號判例
        可資參照。又人格權遭遇侵害而受有精神上之痛苦，於
        請求賠償精神慰撫金時，其核給之標準須參酌實際加害
        情形、被害人之身分、地位與加害人之經濟狀況等關係
        定之。
      (2)本院審酌本件原告已現年60歲，教育程度國小畢業、國
        中肄業，目前僅在家從事手工代工工作，平均收入約1
        萬餘元，而被告現年24歲，教育程度高職畢業，曾從事
        便利商店、工廠作業員、茶坊服務生、加油站等工作，
        並於94年度曾有薪資、股利、獎金等所得總額157,323
        元，以及投資財產總額123,510元，有稅務電子閘門財
        產所得調件明細表在卷可參，惟被告陳稱目前並無工作
        ，原告遽然喪女，其精神上受有極大痛苦，悲痛難以言
        喻，自得請求被告賠償非財產上之損害，本院斟酌兩造
        之身分、地位、經濟能力及原告所感受之精神上痛苦等
        一切情狀，認原告請求被告賠償非財產上損害500萬元
        ，尚屬過高，應予核減為50萬元。
  (三)綜上所述，被告因本件車禍事故應賠償原告之損害合計為1,
    364,484元。又按「損害之發生或擴大，被害人與有過失者
    ，法院得減輕賠償金額，或免除之。」民法第217條第1項定
    有明文。且此項規定之目的，在謀求加害人與被害人間之公
    平，故在裁判上法院得依職權減輕或免除之，有最高法院85
    年台上字第1756號判例可參。經查，本件直接被害人蔡姵怡
    於上揭時地騎乘機車行經該肇事地點時，亦疏未注意車前狀
    況而肇致二車相撞等情，亦據本院刑事庭認定在案，有該刑
    事判決書在卷可考，並經本院調閱前開刑事卷宗核閱無誤，
    復為兩造所不爭執，自堪信為真實。故本院斟酌兩造前開過
    失程度，認被告過失情節重大，應負70%之過失責任，至於
    原告即應負擔直接被害人蔡姵怡30%之過失責任。據此計算
    ，被告應賠償原告955,139元（計算式：0000000×70﹪＝95
    5139，元以下四捨五入）；從而，原告依侵權行為損害賠償
    之法律關係，請求被告給付原告955,139元及自起訴狀繕本
    送達之翌日（即95年2月28日）起至清償日止，按年息5%計
    算之利息之範圍內，為有理由，應予准許；逾此部分之請求
    ，尚乏依據，應予駁回。
五、原告陳明願供擔保請准宣告假執行，經核無不合，爰就原告
    勝訴部分，酌定相當擔保金額准許之；至於原告敗訴部分，
    其假執行之聲請失所附麗，應予駁回。
六、本件判決事證已臻明確，兩造其餘攻擊防禦方法及舉證，均
    已無礙本院上開審認，自毋庸逐一論駁，附此敘明。
七、據上論結，本件原告之訴為一部有理由，一部無理由，依民
    事訴訟法第79條、第390條第2項，判決如主文。
中　　華　　民　　國　　96　　年　　5 　　月　　14　　日
                  民事第三庭    法  官　夏一
上正本係照原本作成。
如對本判決上訴，須於判決送達後20日內向本院提出上訴狀。
中　　華　　民　　國　　96　　年　　5 　　月　　14　　日
                                書記官　莊玉惠
